【裁判字號】    98,自緝,11
【裁判日期】    990122
【裁判案由】    偽造文書
【裁判全文】
臺灣臺南地方法院刑事判決              98年度自緝字第11號
自  訴  人  甲○○
代  理  人  姜百珊
被      告  乙○○
選任辯護人  蘇新竹律師
上列被告因偽造有價證券等案件，經自訴人提起自訴及追加自訴
，本院判決如下：
    主  文
乙○○犯偽造有價證券罪，處有期徒刑貳年，緩刑肆年。借貸契
約書連帶發票人欄高玉華之署押壹枚、如附表所示本票高玉華之
署押各壹枚，共計參枚均沒收。
本件追加自訴部分不受理。
    事  實
一、乙○○與甲○○2人原係朋友關係，乙○○竟基於意圖為自
    己不法所有詐欺、行使偽造私文書及意圖供行使之用而偽造
    有價證券之犯意，於民國87年5月間某日，以在中國大陸地
    區需要用錢為由，向甲○○詐稱借款新台幣(下同)150萬元
    ，雙方約定還款期間自87年6月15日起至91年5月15日止，按
    每百元1元5角計算之利息，每月1期分48期於每月10日前償
    還。甲○○因此同意借款，並要求乙○○應尋找1有資力之
    人擔任連帶保證人以為擔保。而乙○○明知未得其姐高玉華
    之同意，於同年月7日向甲○○詐稱其姐高玉華願意擔任連
    帶保證人，並以其急於同年月8日需出國為由，要求甲○○
    於同年月7日前將借貸契約書及本票一併以快遞郵寄至台南
    予乙○○，其將會同高玉華親自於借貸契約書及本票上簽名
    蓋章。甲○○乃將借貸契約書及本票寄予乙○○，乙○○復
    於同年月7日，在台南市於借貸契約書上連帶保證人欄偽簽
    高玉華之署押1枚並盜蓋高玉華之印章1枚，並於該契約書換
    頁空白處及契約書所附償還期款表相接空白處，各盜蓋高玉
    華之印章1枚；復於附表所示本票2張之發票人欄，偽造高玉
    華之署押各1枚，盜蓋高玉華之印章各1枚，以偽造附表所示
    本票共2張。高國營復將上揭借貸契約書及本票郵寄予甲○
    ○以行使上揭偽造之私文書及有價證券，足以生損害於甲○
    ○及高玉華。嗣後乙○○於取得甲○○所交付之150萬元借
    款後，僅依約給付6期，償還本金15萬7千8百零9元，利息22
    萬8千6百33元後，自88年1月15 日起即未再清償，共積欠本
    金1百34萬2千1百91元，甲○○自此始知受騙。
二、案經自訴人甲○○提起自訴。
    理  由
甲、程序部分：
  (一)按憲法第16條規定人民有訴訟之權，乃人民在司法上之受益
    權；而人民已依法取得之訴訟權，不因嗣後法律之修正而予
    以剝奪。故自訴是否合法，係以提起訴訟時之法律為準，其
    提起時為法律所准許者，既屬合法之自訴，不得因嗣後刑事
    訴訟法之修正而對自訴權之行使更有所限制。本件自訴人於
    92年9月1日修正刑事訴訟法施行前之92年1月30日向本院提
    起自訴，此有自訴人提出之自訴狀上本院收文章戳所載之時
    間可稽，雖未委任律師為代理人，因其係於修正刑事訴訟法
    施行前提起自訴，合於當時刑事訴訟法之規定，基於起訴恒
    定原則，其於當時已依法取得之訴訟權，不因嗣後法律之修
    正而被剝奪，其自訴係屬合法，本院當毋庸依新法第329 條
    第2項之規定，以裁定限期命其委任律師擔任代理人，亦即
    新法實施後之訴訟行為仍可由自訴人本人行之（最高法院95
    年台上字第6045號判決參照），合先說明。
  (二)次按修正刑事訴訟法施行前，已經開始偵查或審判之案件，
    除有特別規定外，其以後之訴訟程序，應依修正刑事訴訟法
    終結之，刑事訴訟法施行法第2條定有明文。依此本件刑事
    訴訟程序自應適用98年7月8日總統華總一義字第0980016790
    1號令修正公布之刑事訴訟法規定。
  (三)被告對於自訴人所提出之證據方法均不爭執(見本院卷第50
    頁)，本院亦認為自訴人所提出之證據方法均有證據能力。
乙、實體部分：
壹、有罪部分：
一、查本件被告行為之時間為87年5月間，至今已逾10年，所涉
    刑法條文多有變更，其新舊法比較如下：
  (一)第2條：曾經於94年1月7日修正，查行為後刑事犯罪之構成
    要件，若因法律之修改而變更時，必該行為同時該當於修正
    前、後法律所規定之犯罪構成要件，始有刑法第2條第1項之
    適用。如行為後之刑事法律已廢止其刑罰，則應適用刑事訴
    訟法第302條第4款規定，為免訴之判決，不再生行為後法律
    變更之比較適用問題（高法院91年度台上字第5459號、94年
    度台上字第2170號判決及最高法院決議第1點參照）。故新
    法第2條第1項之規定，係規範行為後法律變更所生新舊法律
    比較適用之準據法，本身並無新舊法之比較適用。
  (二)第33條：曾於94年1月7日修正，查舊法第33條第5款規定，
    罰金：1元以上，修正後則提高為，罰金：1千元以上，以百
    元計算之。罰金之定義既已修正，法定刑為罰金者，其法定
    最低度罰金亦提高為1千元，致刑度有加重之情形，不論宣
    告罰金與否，應依新法第2條第1項前段之規定，適用行為時
    法。（最高法院決議第3點可參照）。
  (三)第55條：94年2月2日曾經修正，修正之後，原屬牽連犯之數
    個犯罪行為，依新法應數罪併罰，比較修正前之規定，可依
    裁判上一罪論處，顯然罪刑之處罰內容發生變動，按刑法第
    2條之法律，係指刑罰所依存的整體法律狀態，故法律有變
    更應指足以影響行為的可罰性與法律效果的法令，因修正而
    有所變更而言，此部份之修正，自屬法律變更，應為新舊法
    之比較，經新舊法比較之結果，以舊法較有利於行為人，應
    依舊刑法第55條，從一重處斷（最高法院決議第5點，高院
    座談會決議第9、14則）。
  (四)第59條：曾經於94年2月2日修正，而刑法第59條酌量減輕其
    刑規定之修正，僅為法院酌減審認標準之明文化，非屬法律
    之變更，自亦不在應予比較新舊法之列，臺灣高等法院暨所
    屬法院95年法律座談會刑事類提案第11號(見臺灣高等法院
    暨所屬法院95年法律座談會彙編（96年1月版）第326-328
    頁)。
  (五)第74條：曾經於94年2月2日、98年6月10日修正，而緩刑係
    論罪科刑時為促使行為人將來改過遷善，避免再犯所設，乃
    在評價行為人「裁判時」反社會性，具有防衛社會功能而與
    保安處分具有類似效果，與行為之評價應考量行為當時及裁
    判時之法律秩序有所不同，應以裁判時法律決定緩刑宣告與
    否。因此，犯罪在新法施行前，新法施行後，緩刑之宣告，
    應適用新法第74條之規定宣告緩刑及應負之負擔（最高法院
    決議第7點）。
二、訊據被告乙○○對於自訴人所指犯行坦承不諱，而上揭事實
    除自訴人之指訴外，尚有：
    (1)借貸契約書及所附償還期款表。
    (2)自訴人給付被告150萬元借款之支票1紙(付款人：安泰商
      業銀行、發票日：87年5月19日、金額：150萬元、支票號
      碼：AFD155256號、發票人：甲○○)
    (3)如附表所示本票2張。
    等可以為證。又此案所涉返還借款之民事訴訟部分，亦經臺
    灣桃園地方法院，以88年度訴字第1466號案受理，於該案中
    將上揭借貸契約書及附表所示本票上，高玉華之筆跡送法務
    部調查局鑑定結果確非高玉華本人所親書者，此有該局89年
    5 月24日(八十九)陸(二)字第89036896號鑑定通知書附於該
    案卷內可稽，該案並判處被告應給付自訴人1百34萬2千1百
    91 元在卷，此有本院依職權調閱之上揭案件卷宗及該案民
    事判決確定證明書可證。被告自白核與事實相符，當可採信
    ，本件事證已甚明確，應予依法論科。
三、核被告乙○○所為，係犯刑法：
    (1)第339條第1項之詐欺取財罪。
    (2)第201條第1項之偽造有價證券罪。被告偽造高玉華署押之
      部分行為，為偽造有價證券之全部行為所吸收；被告行使
      偽造有價證券之低度行為，為偽造有價證券之高度行為所
      吸收，均不另論罪；又被告1次偽造如附表所示2張有價證
      券，係在時間、空間之密接下所為1犯罪行為之數個犯罪
      動作，應屬實質上1罪。
    (3)第210、216條之行使偽造私文書罪。被告偽造署押之部分
      行為，為偽造借貸契約私文書之全部行為所吸收；又被告
      偽造私文書之前階段行為，為行使偽造私文書之後階段行
      為所吸收，均不論罪。
    (4)再被告所犯上揭3罪間，有方法、目的之牽連關係，屬修
      正前刑法第55條之規定，應從1重即刑法第201條第1項之
      偽造有價證券罪處斷。
四、自訴人雖未論被告犯刑法第201條第1項之偽造有價證券罪，
    然因此部分與自訴人提起自訴部分有裁判上一罪之牽連關係
    ，且自訴人於論訴被告犯罪事實時已經提及被告於附表所示
    2 張本票上偽簽高玉華姓名及盜蓋高玉華印章之事實，本院
    自應一併予以審理。
五、本院另考量被告因缺款項未經思慮以不實之手段向自訴人借
    款，復未經其姐高玉華之同意，貿然偽造高玉華署押盜用其
    印章，致罹刑章，雖未到案經本院通緝，然於其經濟狀況回
    復時出面與自訴人達成和解，承諾清償借款，犯罪情狀顯可
    憫恕，本院認為縱科以最低度刑，仍嫌過重，客觀上均足以
    引起一般之同情，爰依刑法第59條規定，酌減其刑。
六、復審酌被告犯罪之動機、目的、使用手段、對於自訴人造成
    之損害，犯罪後坦承犯行，表示悔悟等一切情狀，量處如主
    文所示之刑，以示懲儆。
七、又被告於本案案發前，並無因案遭法院判處有期徒刑之紀錄
    ，此有臺灣高等法院被告前案紀錄表在卷可憑，其因一時短
    於思慮，罹此刑章，經此偵、審科刑教訓，當知警惕，信無
    再犯之虞，本院因認對被告所宣告之刑，以暫不執行為適當
    ，爰均諭知緩刑4年，以啟自新。
八、末按票據之偽造或票據上簽名之偽造，不影響於真正簽名之
    效力，票據法第15條定有明文。依原判決之認定，以上訴人
    及王某為共同發票人之本票，僅王某為發票人部分係屬偽造
    ，上訴人之簽名既為真正，其為發票人部分則仍屬有效之票
    據，不在應依法沒收之列，原判決併予宣告沒收，自非適法
    ，最高法院84年台上字第1550號著有判例、97年台上字第38
    87號著有判決可稽。經查：借貸契約書上連帶保證人欄被告
    所偽造高玉華之署押1枚；如附表所示本票2張發票人欄偽造
    高玉華之署押各1枚，合計署押共3枚，均屬偽造之署押，應
    均依刑法第219條之規定宣告沒收。
九、另被告本件犯罪時間雖係在96年4月24日之前，然其宣告刑
    為1年6月以上，自不得依中華民國九十六年罪犯減刑條例之
    規定減輕其刑，且被告係在減刑條例施行前經本院通緝（92
    年9月12日）、施行後通緝到案（98年10月20日），依減刑
    條例第5條規定亦不得減刑，附此敘明。
貳、公訴不受理部分：
一、自訴及追加自訴意旨：如刑事自訴狀(見附件一)、刑事追加
    自訴暨聲請狀(見附件二)所載。
二、按追加自訴係就與已經自訴之案件無單一性不可分關係之相
    牽連犯罪(指刑事訴訟法第7條所列案件)，在原自訴案件第
    一審辯論終結前，加提獨立之新訴，俾便及時與原自訴案件
    合併審判，以收訴訟經濟之效，此觀刑事訴訟法第343條準
    用同法第265條自明；如追加自訴之犯罪，經法院審理結果
    ，認定與原自訴案件之犯罪有實質上或裁判上一罪之單一性
    不可分關係，依同法第343條準用第267條，既為原自訴效力
    所及，對該追加之訴，自應認係就已經提起自訴之案件，在
    同一法院重行起訴，依同法第343條準用第303條第2款，應
    於判決主文另為不受理之諭知，始足使該追加之新訴所發生
    之訴訟關係歸於消滅，而符訴訟(彈劾)主義之法理，最高法
    院87年台上字第540號著有判例可稽。
三、經查原自訴意旨論以被告係犯刑法第210條之偽造私文書罪
    ，而追加自訴狀係論以被告犯刑法第210、216、217、339條
    之行使偽造私文書、盜用印章、詐欺等罪。而附件二之追加
    自訴部分除論罪法條不同之外，其餘所載被告犯罪事實均與
    附件一之自訴狀完全相同，此分別有附件一、二所示自訴狀
    及追加自訴狀可稽，而被告所犯各罪關具有裁判上一罪之牽
    連關係，已如上述，依此本院自應就自訴人追加自訴部分，
    予以自訴不受理之諭知。
據上論斷，應依刑事訴訟法第343條、第299條第1項前段、第303
條第2款，刑法第2條第1項前段、第201條第1項、第210條、第21
6條、第219條、第339條、第59條、第74條第1項第1款，修正施
行前刑法第55條，廢止前罰金罰鍰提高標準條例第1條前段，判
決如主文。
中    華    民    國    99    年    1     月    22    日
                    刑事第六庭審判長法  官  蔡直青
                                    法  官  吳坤芳
                                    法  官  郭瓊徽
附表：
┌─┬───┬───┬───┬──┬───┬───┐
│編│發票日│到期日│發票人│金額│受款人│票號  │
│號│      │      │      │    │      │      │
├─┼───┼───┼───┼──┼───┼───┤
│1 │87年5 │89年5 │乙○○│75萬│甲○○│116106│
│  │月15  │月15  │高玉華│元  │      │      │
│  │日    │日    │      │    │      │      │
├─┼───┼───┼───┼──┼───┼───┤
│2 │87年5 │89年5 │乙○○│75萬│甲○○│116107│
│  │月15  │月15  │高玉華│元  │      │      │
│  │日    │日    │      │    │      │      │
└─┴───┴───┴───┴──┴───┴───┘
以上正本證明與原本無異。
如不服本判決應於收受本判決後10日內向本院提出上訴書狀，並
應敘述具體理由。其未敘述上訴理由者，應於上訴期間屆滿後20
日內向本院補提理由書狀（均須按他造當事人之人數附繕本）「
切勿逕送上級法院」。
                                    書記官  黃鋕偉
中    華    民    國    99    年    1     月    25    日
附錄法條：
刑  法
第 201 條 （有價證券之偽造變造與行使罪）
意圖供行使之用，而偽造、變造公債票、公司股票或其他有價
  證券者，處三年以上十年以下有期徒刑，得併科三千元以下罰
  金。
行使偽造、變造之公債票、公司股票或其他有價證券，或意圖
  供行使之用，而收集或交付於人者，處一年以上七年以下有期
  徒刑，得併科三千元以下罰金。
第 210 條 （偽造變造私文書罪）
偽造、變造私文書，足以生損害於公眾或他人者，處五年以下有
期徒刑。
第 216 條 （行使偽造變造或登載不實之文書罪）
行使第二百十條至第二百十五條之文書者，依偽造、變造文書或
登載不實事項或使登載不實事項之規定處斷。
第 339 條 （普通詐欺罪）
意圖為自己或第三人不法之所有，以詐術使人將本人或第三人
  之物交付者，處五年以下有期徒刑、拘役或科或併科一千元以下
  罰金。
以前項方法得財產上不法之利益或使第三人得之者，亦同。
前二項之未遂犯罰之。


司法院資訊處製作；財團法人民間司法改革基金會備份。
